臺北高等行政法院判決
　　　　　　　　　　　　　　　　　94年度訴字第03916號
　　　　　　　　　　　　　　　.
原　　　告　台灣積體電路製造股份有限公司
代　表　人　甲○○（董事長）
訴訟代理人　乙○○
被　　　告　經濟部智慧財產局
代　表　人　蔡練生（局長）
訴訟代理人　丙○○
　　　　　　丁○○
上列當事人間因發明專利申請事件，原告不服經濟部中華民國94
年10月7 日經訴字第09406136470 號訴願決定，提起行政訴訟，
本院判決如下：
　　主  文
原告之訴駁回。
訴訟費用由原告負擔。
　　事  實
一、事實概要：原告於民國（下同）89年8 月18日以「有效節省
    晶片面積的電源線繞方法」向被告申請發明專利，經被告編
    為第00000000號審查，不予專利。原告不服，申請再審查，
    案經被告於94年4 月13日以（94）智專三（二）04095 字第
    09420333200 號專利再審查核駁審定書為「本案應不予專利
    」之處分。原告不服，提起訴願，遭決定駁回，遂提起行政
    訴訟。
二、兩造聲明：
    (一)原告聲明：
      1.訴願決定及原處分均撤銷。
      2.被告對於原告申請「有效節省晶片面積的電源線繞方法
        」應作成准予專利之決定。
      3.訴訟費用由被告負擔。
    (二)被告聲明：
      如主文所示。
三、兩造之爭點：
    本案是否有違專利法第22條第4 項進步性之規定，不符發明
    專利之要件？
　　(一)原告主張：
      1.按專利法第22條第4 項之規定：「發明雖無第1 項所列
        情事，但為其所屬領域中具有通常知識者依申請前之先
        前技術所能輕易完成時，仍不得依本法申請取得發明專
        利。」
      2.按專利審查基準第2 篇第3 章3.2.3 規定：「該發明所
        屬技術領域中具有通常技術知識者依據一份或多份引證
        文件所揭露之先前技術，並參酌申請時的通常知識，而
        能將該先前技術以轉用、置換、改變或組合等方式完成
        申請專利之發明者，該發明之整體即屬顯而易見，應認
        定為能輕易完成之發明」，此為專利審查基準在進步性
        章節中對於輕易完成之發明之認定方式，反之，若無前
        述所列之情事者，則應認定為非屬輕易完成之發明。
      3.按被告局長在93年6 月公佈專利審查基準時，於序言中
        提及：「專利審查基準為專利法及其施行細則具體的細
        部規範，屬於本局內部的行政規則，係審查人員客觀公
        正審查專利案件之裁量基準，亦得供申請人為有關專利
        之申請共同遵守之原則」因此，審查委員要認定一件發
        明專利為具通常知識者所能輕易完成而不具進步性時，
        應依引證文件所揭露之先前技術對發明專利作客觀公正
        的審查。
      4.查經濟部訴願審議委員會於94年10月7 日所作之訴願駁
        回理由如下：
        本案之主要特徵雖將VDD 、VSS 金屬幹道用重疊方式分
        置兩層，以節省繞線所需面積，惟其說明書實質揭露內
        容，僅為籠統之原則性敘述；而其說明書中固強調本案
        改進習知單層佈局方式，而將VDD 、VSS 金屬幹道分置
        兩層，惟習知多層階級型（hierarchical）金屬網路佈
        局方式，即已利用兩層金屬層形成VDD 、VSS 幹道，是
        所謂之分層設計早為習知；另，原告所稱之重疊特徵，
        因實務上電源繞線問題須就應用元件特性作整體考量，
        解決引申之問題，尚不能單獨考慮幾何面積而已，例如
        本案專利說明書中所稱重疊後可增加寄生電容，有利於
        降低雜訊者，對高頻元件而言，卻反而是增加迴路間之
        串音；是由引證案一至三可知，本案所揭示之分層或重
        疊之概念並非創見，而為所屬技術領域中具有通常知識
        者所熟悉之觀念。再者，因信號與電源重疊，需依所應
        用元件特性個別考量，以引證三為例，其電源與信號多
        層佈線，需同時考量電阻（影響速度）、寄生電容（雜
        訊、串音）及跨線等問題。相較之下，本案說明書所揭
        示之內容僅係直接在幾何面積上移動佈線層之考量，充
        其量僅為一種籠統上位概念之提出；而因其所揭示技術
        內容籠統，且無具體應用例及定量之數據，其所屬技術
        領域中具有通常知識者就其說明書內容，僅能得到分層
        與重疊之習知概念而已，對其重疊所引伸之實質問題，
        毫無解決手段之揭示。綜上所述，本案僅為直接在幾何
        面積上移動佈線層之考量，實屬所屬技術領域中具有通
        常知識者，依引證一至三之先前技術所能輕易完成，不
        具進步性，訴願理由尚無足採。從而，被告以本案有違
        專利法第22條第4 項規定，所為應不予專利之處分，洵
        無違誤，應予維持。茲將上述駁回理由條列於下：
        (1)本案之主要特徵雖將VDD 、VSS 金屬幹道用重疊方式
          分置兩層，以節省繞線所需面積，惟訴願委員認為說
          明書實質揭露內容，僅為籠統之原則性敘述。
        (2)本案將VDD 、VSS 金屬幹道分置兩層，惟引證案1之
          多層階級型（hierarchical）金屬網路佈局方式，即
          已利用兩層金屬層形成VDD 、VSS 幹道，是所謂之分
          層設計早為習知。
        (3)訴願委員認為重疊特徵對高頻元件而言，會增加迴路
          間之串音問題。
        (4)訴願委員又認為本案將VDD 與VSS 重疊不會節省面積
          ，反會增加許多介電層插塞製程，且以引證3 為例，
          言本案會影響速度、產生雜訊、串音及跨線等問題。
      5.本案自89年8 月18日向經濟部智慧財產局提起發明專利
        申請後，便先後於91年12月23日獲（91）智專三（二）
        16006 字第09182007401 號以及93年9 月29日獲（93）
        智專三（二）04097 字第09320885730 號再審查核駁理
        由先行通知書，分別要求申復。其中，訴願委員所言之
        引證案1 、2 、3 首見於（93）智專三（二）04097 字
        第09320885730 號再審查核駁理由先行通知書。引證案
        一為IEEE Journal of Solid-State Circuits, Vol.
        26, No.11, November 1991。引證案二為1994年4 月5
        日公告之美國專利第0000000 號案。引證案三為1999年
        9 月14日公告之美國專利第0000000 號案。
        (1)訴願委員所作諸點核駁理由，係與93年9 月29日（93
          ）智專三（二）04097 字第09320885730 號再審查核
          駁理由先行通知書同出一轍，言本案係不適用於高頻
          元件，本案原告現針對以上諸點核駁理由一一回覆如
          下：
          本案在說明書中係清楚敘明本案所揭示之電源線繞
            線方法可有效節省晶片面積，且對於實施手段以及
            可達到之技術效果盡皆作出完整清楚的說明，並非
            僅提出籠統上位之概念。
          本案之兩大特徵，一為VDD ／VSS金屬幹道分置二
            層，另一為VDD ／VSS 金屬幹道重疊，訴願委員所
            提引證案一確實具有將VDD 與VSS 分置二層之技術
            ，但觀乎三個引證案卻未有重疊之技術揭露。因此
            ，如何可言本案所揭示之技術特徵僅為習知概念？
          訴願委員逕言信號與電源重疊會產生串音問題。原
            告必須鄭重提出，此等說法足見訴願委員對本案之
            技術特徵並不具有清楚的了解。請參本案說明書第
            13頁，本案之申請專利範圍第1 項所揭示者乃為「
            一種有效節省晶片面積的電源線繞線方法」，其中
            分置兩層且重疊者係為電源線VDD 與VSS 金屬幹道
            ，審查委員與訴願委員竟將信號線與電源線混淆，
            而以似是而非之錯誤觀點駁我，原告實難以信服。
            訴願委員此一核駁觀點乃源自引證案2 ，現原告再
            進一步引用引證案二所揭露之技術內容，指出審查
            委員與訴願委員之謬誤。
        (2)首先，原告必須提出，所謂串音（crosstalk）乃係
          信號線因鄰近動態信號所產生之電磁波對該信號線所
          造成之干擾。引證案二對串音之生成有所揭示，請參
          閱引證案二第2 欄第23行至第25行，其中內容為「
          The crosstalk in question herein covers not
          only a crosstalk between signal wirings but
          also a crosstalk between signal wiring and the
          powersupply wiring. 」，文中可見串音可生成於信
          號線間或生成於信號線與電源線間。而在第26行至第
          34行更揭示信號線與電源線間串音生成乃肇因於電源
          線之雜訊，其中更舉影像訊號傳輸為例，在此便不再
          作贅述。
        (3)按，請特別注意：信號線乃傳遞信號之路徑，所謂高
          頻元件即係指元件內之信號線係以極高速率傳遞信號
          ；電源線乃為供應元件直流電力。以上係熟習電子領
          域者所公知之常識。
        (4)引證案二所揭露之內容係著眼於信號線與電源線間之
          串音問題，且全文中完全沒有電源線平行或重疊會造
          成串音問題之論述。被告竟將信號線與電源線等同論
          之來核駁本案，實為不可思議。
        (5)更進一步，由本案之電源線VDD 與VSS 金屬幹道分置
          兩層與相互重疊之技術，正可對引證案二所指出之高
          頻元件串音問題有所改善。原因如下：
          有鑑於信號線之串音可藉由增加信號線與鄰近繞線
            之間距加以改善，此方法在引證案二第2 欄第31行
            至第33行亦有所揭示。本案說明書第11頁第8 行至
            第10行：「藉由VDD 金屬幹道和VSS 金屬幹道以重
            疊的方式繞線，使得每一小區塊可以節省200 微米
            至400 微米的額外繞線寬度」，藉由所增加之繞線
            寬度適可用以增加信號線與鄰近繞線之間距，該可
            進而降低信號線之串音問題。
          電源線乃提供晶片中各個主動元件（例如電晶體）
            所需電力，而電路運作時，電源線VDD 與VSS 難免
            會有雜訊，此一雜訊現象將造成電位不穩情形（按
            ，此現象通常稱為Bounce，例如接地電位不穩，則
            稱Ground Bounce）。而藉由VDD金屬幹道和VSS金
            屬幹道相互重疊，正可產生寄生電容，可有效減低
            電源線電壓電位不穩現象，且可進而改善引證案二
            所言之信號線受電源線干擾（因電壓電位不穩而產
            生電磁波）的問題。
        (4)訴願委員認為本案將VDD 與VSS 重疊不會節省面積，
          反會增加許多介電層插塞製程，且以引證3 為例，言
          本案會影響速度、產生雜訊、串音及跨線等問題。本
          案已明確揭示VDD 與VSS 金屬幹道重疊之技術可有效
          節省面積，審查委員與訴願委員乃認定如此定會增加
          介電層插塞製程，且言介電層插塞會增加阻抗，而造
          成信號傳輸速度減低。原告在此提出，以上審查委員
          與訴願委員所言種種，又是一個似是而非的觀點。就
          熟習高頻電子領域者應可知之，電源線並非用以傳遞
          信號，又何來降低信號傳輸速度的說法？
          引證案三係揭示網狀結構佈局系統，請參閱引證案三
          第6 欄第15行至第27行，其以一範例來說明藉由使用
          相異的介電層插塞孔洞面積來實踐網狀佈局。其中描
          述大面積之插塞孔洞的阻抗小，而小面積之插塞孔洞
          的阻抗大。此係為一公知常識，引證案二對此之揭示
          乃是用以提供吾人可依據電晶體等元件之耗電流大小
          來彈性改變插塞孔洞面積。未想，審查委員與訴願委
          員竟言電源線之介電層插塞孔洞會增加阻抗，進而降
          低高頻訊號之傳輸，此間完全未考量到高頻訊號根本
          並非由電源線所傳輸。如此之錯誤觀點，如何可教原
          告信服？
      6.綜上所述，訴願委員引用引證案二與三，以似是而非的
        錯誤觀點言本案不適用於高頻元件故不具備進步性係不
        合理。且本案與三個引證案的技術差異相當大，因此三
        個引證案無論是透過「轉用」、「置換」、「改變」或
        「組合」等方式均無法完成本發明之技術特徵，故本案
        實非屬於輕易完成之發明。是以，本案之獨立項均具有
        進步性，其個別的附屬項亦均具有進步性，符合專利法
        第22條第4 項規定。
      7.結論：
        依專利法第1 條規定：「為鼓勵、保護、利用發明與創
        作，特制定本法」，是以，建立專利制度之最終目的，
        乃在於利用發明與創作，以促進產業發展。而擔任專利
        審查之審查委員除了熟習專利法規之外，更應具備熟習
        該項技術領域之專業素養，始能公正客觀地完成任務。
        敬請鈞院慎思明辨以維護原告之權益，體察本案發明人
        研究之苦心，莫再以錯誤觀點一再貽誤本案獲准專利保
        護之時機。
　　(二)被告主張：
      1.原告訴訟理由在條列化駁回理由時，模糊本案駁回的焦
        點是在於「說明書籠統無法據以實施，所屬領域中具通
        常知識者看完本案說明書，僅能得到所謂分層與重疊之
        概念（亦屬習知，在多層階級型金屬網路佈局方式，多
        是如此佈局）」，實務上真正困難的是，電源繞線必須
        完整考量，不能單獨只考慮幾何面積。
      2.(1)如原告訴訟理由所述，本案說明書揭示內容，扣除重
          複的部份，其「詳細說明」不足兩頁，無定量數據及
          最佳實施例。僅為直接在幾何面積上的考量，而此觀
          點本身亦非創新。
        (2)VDD 、VSS 幹道只要是分置兩層，重不重疊所省面積
          相同，可是卻多了許多介層窗插塞製程，其電阻率與
          執行速度更為複雜，本案說明書同樣隻字未提。反觀
          現今已知技術如美國專利US0000000 ，揭示之電源與
          信號多層佈線，其所用之技術手段已包含電阻（影響
          速度）、寄生電容（雜訊、串音）、跨線等問題、及
          透過介層電聯等手段，本案相較其技術水準無進步性
          。
        (3)電源繞線必須完整考量，不能單獨只考慮幾何面積（
          許多雜訊，問題其實與頻率、功率、通道截面積相關
          ，一般所謂高頻元件，不要說電源線，甚至連地線都
          會造成干擾。）本案完全無具體數據下，說明書稱重
          疊後可增加寄生電容，有利於降低雜訊的說法，所以
          才提出引証，例如對高頻元件而言，寄生電容不但不
          能降低雜訊反而會增加迴路間的串音（原本在證明本
          案籠統）。
        (4)本案以電源線繞線方法為標的，理應詳細具體說明，
          適用晶片頻率、速度及其必須面對之相關問題（所以
          要有明確的定量數據予以界定），所有引證案係像針
          對各種實務可能狀況: 包含電阻（影響速度）、寄生
          電容（雜訊、串音）、跨線等問題。當然本案係籠統
          的上位概念，前開問題可能發生，也可能不會顯現，
          若排除所有可能發生的狀況，則本案特徵僅是幾何面
          積上的考量。換句話說，如果不考慮前開諸難題，僅
          是直接在幾何面積上的移動佈線層的考量，謂之可節
          省面積，為所屬領域中具通常知識者，依先前技術所
          能輕易完成。
      3.綜上所述，被告原處分並無違法，敬請駁回原告之訴。
　　理  由
一、按凡利用自然法則之技術思想之創作，而可供產業上利用者
    ，固得依專利法第21條及第22條第1 項之規定申請取得發明
    專利。惟如其「發明雖無第1 項所列情事，但為其所屬技術
    領域中具有通常知識者依申請前之先前技術所能輕易完成時
    」，仍不得依法申請取得發明專利，復為同法第22條第4 項
    所明定。
二、本件第00000000號「有效節省晶片面積的電源線繞方法」發
    明專利申請案，經被告審查認，本案主要特徵為：將晶粒區
    分成複數個小區塊，使用兩層金屬層，分別成VDD 金屬幹道
    及VSS 金屬幹道，以重疊的方式環繞在每一小區塊的四周；
    其申請專利範圍共11項，其中第1 項、第4 項及第9 項為獨
    立項，其餘則為附屬項，第1 項以電源線繞線方法為標的，
    主要特徵為將VDD 、VSS 金屬幹道用重疊的方式分置兩層，
    以節省繞線所需面積；而習知多層階級型（hierarchical）
    金屬網路佈局方式，即係將晶粒區分成小區塊，再利用兩層
    金屬層形成VDD 及VSS 幹道（詳如引證一，即西元1991年11
    月發行之「IEEE JOURNAL OF SOLID-STATE CIRCUITS,VOL
    26, NO.11 」第1506頁至第1508頁所刊載之「A64Mb DRAM
    with Meshed Power Line」一文）；實務上電源繞線必須就
    其所應用之元件特性作整體考量，而不能僅考慮幾何面積，
    且無實際應用例，如本案說明書所謂重疊後可增加寄生電容
    ，有利於降低雜訊之說法，對高頻元件而言，反而是增加迴
    路間的串音（詳如引證二，即西元1994年4 月5 日公開之美
    國第5,300,798 號「SEMICONDUCTOR INTEGRATED CIRCUIT
    DEVICE」專利案）；又VDD 、VSS 幹道只要是分置兩層，重
    疊與否其所節省之面積均相同，反而增加了許多介層窗插塞
    之製程，其電阻率與執行速率更加複雜，功效難以評估；引
    證三即西元1999年9 月14日公開之美國第5,953,242 號「
    SYSTEM WITH MESHED POWER ANDSIGNAL , BUSES ON
    CELLARRAY 」專利案，其所揭示電源與信號多層佈線所用之
    技術手段，即已包含如電阻（影響速度）、寄生電容（雜訊
    、串音）及跨線等問題，以及透過介層電聯等手段；反觀本
    案說明書所揭示之內容因無具體應用例，僅為直接在幾何面
    積上的移動佈線層之考量，充其量僅為一種籠統觀念之提出
    ；是本案實為所屬技術領域中具有通常知識者依先前技術所
    能輕易完成，不具進步性；又本案申請專利範圍第2 項及第
    3 項附屬項，乃對兩層金屬層加以界定為最上兩層，仍不具
    進步性。本案申請專利範圍第4 項係以電源線繞線方法、
    VDD/VSS 金屬幹線及金屬網路繞線設計為標的，主要特徵為
    晶粒區分成小區塊、VDD 、VSS 金屬幹道以重疊方式分置兩
    層，及透過介層窗插塞連接；惟其亦如前述參考習知，為所
    屬技術領域中具有通常知識者依先前技術所能輕易完成，不
    具進步性；而其附屬項之申請專利範圍第5 項至第8 項，亦
    僅就獨立項做限定，自仍不具進步性。另本案申請專利範圍
    第9 項係以積體電路電源線為標的，主要特徵為晶粒區分成
    小區塊、VDD 及VSS 金屬幹道以重疊方式分置兩層，及透過
    介層窗插塞連接者。惟其亦如前述參考習知，為所屬技術領
    域中具有通常知識者依先前技術所能輕易完成，不具進步性
    ；而其附屬項之申請專利範圍第10項及第11項，亦僅就獨立
    項做限定，不具進步性等理由，而為本案應不予專利之處分
    ，原告不服，依序提起訴願及行政訴訟；兩造之主張各如事
    實欄所載，其爭點厥為本案是否有違專利法第22條第4 項進
    步性之規定，不符發明專利之要件？
三、本院判斷如下：
    (一)原告起訴意旨主要係謂：本案在說明書中係清楚敘明本案
      所揭示之電源線繞線方法可有效節省晶片面積，且對於實
      施手段以及可達到之技術效果盡皆作出完整清楚的說明，
      並非僅提出籠統上位之概念；又本案之兩大特徵，一為
      VDD ／VSS 金屬幹道分置二層，另一為VDD ／VSS 金屬幹
      道重疊，引證1 僅揭露利用兩層金屬形成VDD 、VSS 幹道
      之技術，即VDD 與VSS 係「分置兩層」，惟其並未將VDD
      與VSS 「重疊」；引證二、三亦未揭露將VDD 與VSS 「重
      疊」之技術手段；又所謂串音乃係信號線因鄰近動態信號
      所產生之電磁波對該信號線所造成之干擾，本案申請專利
      範圍所揭示者乃為一種有效節省晶片面積的「電源線」繞
      線方法，並非信號線，審查委員將信號線與電源線混淆，
      逕謂本案會造成串音問題，顯屬謬誤，事實上本案藉由所
      增加之繞線寬度，適可用以增加信號線與鄰近繞線之間距
      ，反而可以降低信號線之串音問題；又本案藉由VDD 金屬
      幹道和VSS 金屬幹道相互重疊，可產生寄生電容，有效減
      低電源線電壓電位不穩現象，且可進而改善引證案二所言
      之信號線受電源線干擾的問題；因此三個引證案無論是透
      過「轉用」、「置換」、「改變」或「組合」等方式均無
      法完成本發明之技術特徵，故本案實非屬於輕易完成之發
      明，具有進步性云云。
    (二)經查，本案之主要特徵係將VDD 、VSS 金屬幹道用重疊方
      式分置兩層；其中將VDD 、VSS 金屬幹道分置兩層，已為
      引證一、二、三所揭露，此為原告所不爭；雖然引證一、
      二、三並未將分置兩層之VDD 、VSS 金屬幹道「重疊」，
      惟引證二已揭示二條金屬線位置「不重疊」，可以減少彼
      此間的寄生電容之意旨（見引證二專利說明書第3 欄第60
      行至63行），足見VDD 、VSS 金屬幹道分置兩層後，是否
      要將之「重疊」，引證二早已思及，故「重疊」亦非本案
      之創作，反而是引證二考慮利幣得失後教示「不重疊」。
      因此，由引證一至三可知，本案所揭示之分層或重疊之技
      術特徵並非創見，為其所屬技術領域中具有通常知識者，
      依引證一至三之先前技術所能輕易完成，依首揭說明，自
      不具進步性。
    (三)原告雖訴稱本案之電源線繞線方法可有效節省晶片面積云
      云，就其與本案說明書所揭之習知技術（VDD 、VSS 在同
      一金屬層）而言，或許言之成理；但與引證一、二、三比
      較，VDD 、VSS 均分置不同金屬層，僅分層後之VDD 、
      VSS 是否重疊而已，而所謂重疊與否，亦僅位置挪移之關
      係，實不影響繞線之面積。反而因重疊的關係，增加了許
      多介層窗插塞之製程，其電阻率與執行速率之問題更加複
      雜。
    (四)至於原告訴稱本案申請專利範圍所揭示者乃為一種有效節
      省晶片面積的「電源線」繞線方法，並非信號線，不會發
      生信號線才有之串音問題乙節。查晶片上並非僅有電源線
      ，其在電源線附近即佈滿信號線，此為原告所不爭，且原
      告起訴意旨亦引據引證二之內容謂「串音可生成於信號線
      間或生成於信號線與電源線間」、「信號線與電源線間串
      音生成乃肇因於電源線之雜訊」，足見串音問題與電源線
      並非絕對無關。又原告訴稱本案專利重疊後可增加寄生電
      容，有利於降低雜訊乙節，查在引證二已有揭示，對高頻
      元件而言，卻反而是增加迴路間之串音；是原告所訴，均
      非可採。
四、綜上所述，本案確實有違專利法第22條第4 項進步性之規定
    ，不符發明專利之要件；原告所訴，核不足採。從而，被告
    所為本案應不予專利之處分，洵無違誤，訴願決定予以維持
    ，亦無不合。原告訴請撤銷訴願決定及原處分，並命被告對
    系爭案作成准予專利之處分，均無理由，應予駁回。
據上論結，本件原告之訴為無理由，依行政訴訟法第98條第3 項
前段，判決如主文。
中　　華　　民　　國　　96　　年　 　2　　月　 13  　 日
                        第七庭審判長法  官　李得灶
                                    法  官　林育如
                                    法  官　黃秋鴻
上為正本係照原本作成。
如不服本判決，應於送達後20日內，向本院提出上訴狀並表明上
訴理由，如於本判決宣示後送達前提起上訴者，應於判決送達後
20日內補提上訴理由書（須按他造人數附繕本）。
中　　華　　民　　國　　96　　年　 　2　　月　 13  　 日
             　　　　　　　   　　　書記官  蔡逸萱
